【裁判字號】    89,基簡,268
【裁判日期】    890804
【裁判案由】    請求履行契約
【裁判全文】
臺灣基隆地方法院宣示判決筆錄  八十九年度基簡字第二六八號
    原      告  甲○○
                乙○○
    被      告  丙○○
右當事人間八十九年度基簡字第二六八號請求履行契約事件於中華民國八十九年八月
四日下午四時０分在本院民事第九法庭公開宣示判決出席職員如左：
                法      官  蔡岱霖
                法院書記官  范育誠
                通      譯  劉春生
朗讀案由兩造均未到
法官朗讀主文宣示判決，並諭知將判決主文、事實及其理由要領，記載於後：
    主    文
原告之訴駁回。
訴訟費用由原告負擔。
    事實及理由要領
一、兩造聲明及陳述要旨：
    (一)原告部分：原告主張被告與原告比鄰而居，被告沿其所有坐落基隆市○○街一
      七九號區分所有建築物之外圍距離二．六公尺處，築起一道圍牆，不但阻絕了
      原告之緊急逃生通道，且讓原告及原告上方之住戶無法在室外搭設排油煙之通
      風口，為此，兩造於八十七年十二月二十日簽立協議書，雙方合意「甲方（即
      被告）在福二街一七九號後面圍牆留通道淨寬一．八台尺、高七台尺以上，做
      為乙方（即原告）百六街五十九號臨時緊急通道之用，增設圍牆通道費用及外
      門（白鐵門）由甲方負擔，乙方所開門費用由乙方負擔，其通風口一處至三樓
      （四十乘四十公分）應由甲方負責施工」；惟被告迄未履行上開約定，經原告
      二次函催，仍置之不理，爰提起本訴，請求被告履行契約，在基隆市○○街一
      七九號房屋後方距原告房屋後方牆壁一．八台尺處（如附圖一粗黑線所示位置
      ）加蓋一高七台尺、厚四台吋之磚牆，並於附圖一斜線Ａ部分所示位置設置白
      鐵門一扇，且應於附圖一斜線Ｂ部分所示位置設置一個長四十公分、寬四十公
      分、直達三樓之通風口。
    (二)被告部分：被告不爭執系爭協議書之真正，惟抗辯稱兩造之房屋係背對背，原
      告自行將其屋後增建蓋滿而無法出入，因原告要求被告與之訂立協議書，否則
      要報拆被告增建之違建，被告始同意簽訂系爭協議書，未料被告之違建仍遭查
      報拆除，又系爭協議書所載增設通道圍牆之處有一住戶共用之蓄水池，實無從
      增設圍牆，況該處為本棟公寓大廈之公用部分範圍內，並不得獨立供作約定專
      用部分使用，系爭協議書為無效之約定，原告之訴顯然欠缺權利保護之必要等
      語。
二、理由要領：
    (一)本件原告主張兩造房屋後方相比鄰，兩造於八十七年十二月二十日簽立協議書
      ，約定：「甲方（即被告）在福二街一七九號後面圍牆留通道淨寬一．八台尺
      、高七台尺以上，做為乙方（即原告）百六街五十九號臨時緊急通道之用，增
      設圍牆通道費用及外門（白鐵門）由甲方負擔，乙方所開門費用由乙方負擔，
      其通風口一處至三樓（四十乘四十公分）應由甲方負責施工」等語，被告迄未
      履行上開約定等語，業據原告提出協議書一份、基隆市○○街一七九號一樓建
      物竣工圖一份、存證信函二份（以上均為影本）為證，復為被告所不爭執，原
      告上開主張，自堪信為真實。
    (二)按公寓大廈之專有部分，指公寓大廈之全部或一部分，具有使用上之獨立性，
      且為區分所有之標的者；共用部分，指公寓大廈專有部分以外之其他部分及不
      屬專有之附屬建築物，而供共同使用者；約定專用部分，指公寓大廈共用部分
      經約定供特定區分所有權人使用者；約定共用部分，指公寓大廈專有部分經約
      定供共同使用者。公寓大廈共用部分不得獨立使用供做專有部分，其為下列各
      款者，並不得為約定專用部分：「一、公寓大廈本身所占之地面。二、連通數
      個專有部分之走廊或樓梯，及其通往室外之通路或門廳，社區○○巷道，防火
      巷弄。三、公寓大廈基礎、主要樑柱、承重牆壁、樓地板及屋頂之構造。四、
      約定專用有違法令使用限制之規定者。五、其他有固定使用方法，並屬區分所
      有權人生活利用上不可或缺之共用部分」。又公寓大廈之住戶應依使用執照所
      載用途及規約使用專有部分、約定專用部分，不得擅自變更；住戶違反前項規
      定，管理負責人或管理委員會應予制止，並報請直轄市、縣（市）主管機關處
      理，並要求其回復原狀。公寓大廈管理條例第三條第三至六款、第七條、第十
      五條設有規定。經查：
      １、依基隆市○○街一七九號一樓建築物竣工圖之記載，該基隆市○○街一七
          九號一樓區分所有建築物之專有部分為如附圖二之(二)「Ａ３」部分所示，
          又附圖二之(二)之斜線部分為基隆市○○街一七九號、百六街五九號、百六
          街六一號公寓大廈之共用部分且係連通數個專有部分之樓梯，依上開規定
          ，不得為約定專有部分。
      ２、附圖二之(一)斜線所示部分，則均為該公寓大廈之共用部分，且其地下分別
          設有該公寓大廈之排水暗溝、化糞池，地上則設置地面式蓄水池，為有固
          定使用方法並屬區分所有權人生活利用上不可或缺之共用部分，且該部分
          土地之寬度（即與基隆市○○街一七九號一樓專有部分外牆與鄰地地界線
          之間隔）各為二公尺及二．五公尺，為基隆市○○街一七九號區分所有建
          築物與隔鄰房屋之防火巷道，有基隆市○○街一七九號一樓建築物竣工圖
          一份附卷可按，並經本院依職權調取本院八十九年度基簡字第五九號民事
          卷宗之勘驗筆錄核閱屬實。
      ３、則依上開規定，附圖二之(一)斜線所示部分，亦屬於不得為約定專用部分之
          公寓大廈共用部分；又縱區分所有權人會議以規約約定基隆市○○街一七
          九號一樓建築物區分所有權人即被告得就該附圖二之(一)斜線所示部分之空
          地為約定專用之使用，被告仍僅得應依使用執照所載用途及規約而為使用
          ，不得擅自變更其使用，被告自不得為加以建築圍牆並開設鐵門、設置通
          風口工作物等變更使用之行為；如被告違反前項規定，管理負責人或該公
          寓大廈管理委員會應予制止，並報請市主管機關處理，要求其回復原狀。
      ４、實則，被告亦曾因於附圖二之(一)斜線所示部分外緣之「新建圍牆」處加高
          圍牆並增設屋頂供己充作室內使用，經查報為違規使用，而於八十七年十
          二月底由基隆市政府依法拆除完成，業經被告陳明，並有原告提出於本院
          八十九年度基簡字第五九號民事卷宗之基隆市政府八七基府工程字第○九
          五七七一號函影本一份為證。是依公寓大廈管理條例第七條、第十五條第
          一項規定，被告就該附圖二之(一)斜線所示部分，應不得變更其使用而另建
          築圍牆並開設鐵門、設置通風口工作物等。
      ５、又按法律行為，違反強制或禁止之規定者，無效；民法第七十一條前段定
          有明文。依公寓大廈管理條例第七條規定，禁止公寓大廈共用部分獨立使
          用供做專有部分，並禁止公寓大廈必要共用部分為約定專用部分；同條例
          第十五條第一項規定，禁止公寓大廈之住戶違反使用執照所載用途及規約
          而擅自變更專有部分、約定專用部分之使用。本件兩造間訂定之系爭協議
          書約定由被告於附圖二之(一)斜線所示區分所有建築物之共有部分範圍內，
          留通道淨寬一．八台尺而增建高七台尺以上之圍牆、增設外門（白鐵門）
          、並設置直達三樓之四十乘四十公分之通風口，依前揭說明，其約定之內
          容顯係違反上開公寓大廈管理條例之禁止規定，依上開規定，系爭協議之
          法律行為應認為無效。是則，原告請求被告履行系爭協議契約，並無依據
          ，非有理由。
    (三)從而，原告請求被告履行契約，在基隆市○○街一七九號房屋後方距原告房屋
      後方牆壁一．八台尺處（如附圖一粗黑線所示位置）加蓋一高七台尺、厚四台
      吋之磚牆，並於附圖一斜線Ａ部分所示位置設置白鐵門一扇，且應於附圖一斜
      線Ｂ部分所示位置設置一個長四十公分、寬四十公分、直達三樓之通風口，均
      無理由，不應准許。
中      華      民      國    八十九    年      八      月      四      日
~B臺灣基隆地方法院基隆簡易庭
~B        法院書記官  范育誠
~B        法      官  蔡岱霖
右正本證明與原本無異。
本筆錄正本之送達，與判決正本之送達，有同一效力。
對於本件判決如有不服，應於收受送達後二十日內向本院提出上訴書狀，上訴於本院
合議庭，並按他造當事人之人數附具繕本。
中      華      民      國    八十九    年      八      月      五      日
~B        法院書記官  范育誠


司法院資訊處製作；財團法人民間司法改革基金會備份。
